【裁判字號】    89,台上,6082
【裁判日期】    891012
【裁判案由】    貪污
【裁判全文】
最高法院刑事判決                              八十九年度台上字第六○八二號
    上  訴  人  甲○○
    選任辯護人  蔡進清律師
右上訴人因貪污案件，不服台灣高等法院高雄分院中華民國八十九年七月三十一日第
二審更審判決（八十九年度重上更(四)字第一號，起訴案號：台灣屏東地方法院檢察署
八十年度偵字第四八五八號），提起上訴，本院判決如左：
    主  文
原判決撤銷，發回台灣高等法院高雄分院。
    理  由
本件原判決認定上訴人甲○○為台灣電力公司第三核能發電廠（下簡稱核三廠）電機
工程師，任職於該廠電氣課，為依據法令從事公務之人員。於民國七十八年七月間，
承辦該廠第一、二號機廠房照明設備檢修工程之發包、監工及請領工程款業務。該工
程原由旺鼎工程有限公司（下簡稱旺鼎公司）得標，合約施工期間，自七十八年七月
五日起至七十九年一月四日止，為期六個月，期滿得續約，總價為新台幣（下同）四
十一萬一千四百二十九元，每天需有四名技術工，其中需有二名領有乙種電匠資格之
技術工，該二名領有乙種電匠資格之技術工每人每月為一萬六千四百七十八元，另二
名普通工每人每月為一萬四千九百八十元。上訴人對於監督該工程依約進行，為其主
管之事務，明知依合約書即「第一、二號機廠房照明設備檢修施工說明書」（下簡稱
說明書）第十三條後段約定：「承攬人不得將承攬權任意轉讓予第三人」，竟於旺鼎
公司於同年月五日開工後未久，受未得標之鴻企業有限公司（下簡稱鴻公司）實
際負責人林啟鴻之請託，出面遊說旺鼎公司負責人黃信義將工程轉讓予鴻公司承作
；黃信義為求承作之其他工程得以順利進行，不願開罪於上訴人，乃依其所請讓與
鴻公司承攬，並由鴻公司職員陳麗香擔任工安管理員，使鴻公司得以旺鼎公司名
義承作。又依上開合約書第十條第一項：「工程期間每天應有四名技術工負責檢修，
其中二名需具有乙種電匠資格」，詎具有甲種電匠資格之呂福長、徐世明二人，呂福
長僅工作一日，因待遇不合，第二日未領任何工資即離職，徐世明工作二日，亦因待
遇不合，領得二千元工資後離去。上訴人每日負責工人報到及指派工作，明知呂福長
、徐世明二人離職後，鴻公司均未再依約提供其他合乎資格者參與施工，僅由不詳
年籍之普通工人參與本件工程施工充數，非但未盡其監工之責，命令改正，並任由不
詳年籍之普通工人於工人簽到簿上偽簽該二人之姓名以為矇混，且於七十八年十二月
二十二日，在其職務上所掌之簽呈上，簽請准予續約半年，其內容略以：「本次合約
人工費用價格依工程項目及數量估算尚為合理，工程期限內該公司均能按照合約施行
定期檢查及設備故障之維修，且無違約事項，擬按原契約續約」，將該不實之事項登
載於職務上所掌公文書上，並向核三廠提出，致鴻公司得以旺鼎公司名義延長承攬
契約六個月，繼續承作至七十九年七月四日，足以生損害於核三廠。上訴人復基於圖
利他人之概括犯意，連續於七十八年十月九日、七十九年一月二十四日、四月十六日
、九月六日依約分期請領工程款時，承上開公務員登載不實之概括犯意，明知鴻公
司實際上僅由普通工參與施工，竟未予據實審核請領工程款，而在其職務上製作之上
開日期之驗方報告表上，仍依工程合約書所載之二名乙種電匠之工資、二名普通工工
資登載請領工程款，並據以提出於會計課，而使鴻公司獲取電匠技術工工資與普通
工工資之差別利益除第一期為六千九百八十八元外（即水電工九萬八千八百六十八元
減普通工八萬九千八百八十元減徐世明所領取之二千元），其餘三期各為八千九百八
十八元（即水電工九萬八千八百六十八元減普通工八萬九千八百八十元），合計為三
萬三千九百五十二元，對於主管之事務直接圖利鴻公司等情。因而將第一審判決撤
銷，改判依牽連犯關係論處上訴人連續依據法令從事公務之人員，對於主管之事務，
直接圖私人不法之利益罪刑，固非無見。
惟查：(一)、審判期日之訴訟程序，專以審判筆錄為證；又證物應示被告令其辨認，及
卷宗內之筆錄及其他文書可為證據者，應向被告宣讀或告以要旨，為刑事訴訟法第四
十七條、第一百六十四條、第一百六十五條第一項所明定。原判決既將「包商出入廠
區紀錄表」、「工程合約書」、檢修施工人員「簽到簿」、「核三廠同意續約公文」
、「驗方報告」、及「工程請款書」等文書證物，採為認定上訴人犯行所憑證據之一
部分，但依原審審判筆錄之記載，上開證據並未出示令上訴人辨認及宣讀或告以要旨
（見原審更(四)卷第一三九－一五八頁），其訴訟程序顯已違背法令。(二)、有罪之判決
書應記載事實，所謂事實不僅指犯罪行為而言，即犯罪之動機、目的、手段、結果等
，與論罪科刑有關之事項，亦應依法認定予以明確之記載。原判決認定上訴人基於圖
利他人之概括犯意，明知鴻公司實際上僅由普通工人參與施工，竟在其職務上製作
之驗方報告表上，仍依工程合約書所載之二名乙種電匠工之工資、二名普通工工資登
載請領工程款，使鴻公司獲取電匠技術工資與普通工工資之差別利益共四期合計三
萬三千九百五十二元等情。但對於上訴人圖利鴻公司之動機安在，目的為何，則未
予明白認定詳加記載，自難謂為適法。(三)、證據雖已調查，而其內容未完全明瞭者，
即與未經調查無異，如遽行判決，仍屬應於審判期日調查之證據未予調查。原判決雖
認定上訴人明知鴻公司實際上僅由普通工充數技術工參與施工，並於理由內謂「因
被告及鴻公司均否認本件工程有轉包情事，故無從查出該二名普通工之姓名年籍」
云云，但依核三廠會計課長鄭村雄證述及上訴人所供之意旨，工人之工資係承包商向
核三廠請領，而工人則向承包商領取（見原審更(四)卷第一二一－一二二頁）。則不論
證人陳麗香、古榮福二人所證述工人係向鴻公司領取工資，或證人林啟鴻、吳中和
所稱工人係向旺鼎公司領薪（見同上卷第五九、七八、一○一頁），該等承包公司發
給工資，理應有薪資扣繳憑單等資料，可資查出領取工資之工人姓名年籍，以明瞭工
人向承包商領取之工資與承包商向核三廠領取之款項是否確有差別之利益，及承包商
冒領之原因，乃原審未積極深入調查，遽行判決，亦有未盡調查能事之違誤。上訴意
旨指摘原判決不當，非全無理由，應認仍有撤銷發回更審之原因。
據上論結，應依刑事訴訟法第三百九十七條、第四百零一條，判決如主文。
中      華      民      國    八十九    年      十      月     十二     日
                              最高法院刑事第十一庭
                                  審判長法官  莊  登  照
                                        法官  洪  明  輝
                                        法官  蔡  清  遊
                                        法官  黃  一  鑫
                                        法官  林  秀  夫
      右正本證明與原本無異
                                              書  記  官
中      華      民      國    八十九    年      十      月     十八     日


司法院資訊處製作；財團法人民間司法改革基金會備份。
